【裁判字號】    94,訴,889
【裁判日期】    970311
【裁判案由】    侵權行為損害賠償
【裁判全文】
臺灣臺南地方法院民事判決               94年度訴字第889號
原      告  庚○○
            甲○○
            丙○○
            乙○○
            丁○○
            己○○
上六人共同
訴訟代理人  戊○○
被      告  旭光照明股份有限公司
法定代理人  壬○○
訴訟代理人  張雯峰
            奚淑芳
複代理人    張蓁騏律師
            陳佩怡律師
            辛○○
被      告  癸○○
上列當事人間請求侵權行為損害賠償事件，經本院於民國97年2
月26日言詞辯論終結，判決如下：
    主  文
原告之訴及假執行之聲請均駁回。
訴訟費用由原告負擔。
    事實及理由
一、原告起訴主張略以：
(一)、緣被告癸○○為被告旭光照明股份有限公司（下稱旭光公司
    ）所雇用之司機，為從事駕駛業務之人，於民國（下同）92
    年6月3日上午5時5分許，駕駛車牌號碼7G-238號自用大貨車
    ，沿台南縣新營市○○路○段路橋內側快車道由東向西行駛
    ，適逢死者何傳成騎乘車牌號碼NXH-425號機車行經該台一
    七二線二十二點二公里處，而被告癸○○疏未注意車前狀況
    ，隨時採取必要措施，導致與死者所騎乘之機車擦撞，致何
    傳成人車倒地，受有頭部外傷併腦震盪及長時間意識障礙、
    四肢癱瘓等傷害，經送醫急救，仍於93年2月6日晚上8時30
    分許，因車禍長期臥床導致吸入性肺炎死亡。
(二)、按「因故意或過失，不法侵害他人之權利者，負損害賠償責
    任」、「受僱人因執行職務，不法侵害他人之權利者，由僱
    用人與行為人連帶負損害賠償責任」、「不法侵害他人之身
    體或健康者，對於被害人因此喪失或減少勞動能力或增加生
    活上之需要時，應負損害賠償責任」、「不法侵害他人之身
    體、健康、名譽、自由、信用、隱私、貞操，或不法侵害其
    他人格法益而情節重大者，被害人雖非財產上之損害，亦得
    請求賠償相當之金額」，民法第184條、第188條、第193條
    、民法第195條分別定有明文。而原告庚○○為死者之配偶
    ，原告甲○○、丙○○、乙○○、丁○○、己○○、戊○○
    為死者之子女，爰依侵權行為等法則，請求賠償如下：
１、看護費用新臺幣（下同）286,166元。
    92年6月12日至92年7月23日、92年8月25日至92年11月4日合
    計112天，業由原告戊○○支付看護費用224,000元，另由92
    年11月4日至93年2月6日，亦有三個月時間均由原告戊○○
    看護，此部分亦得由原告戊○○請求看護費用，以外勞薪資
    每月20,722元計算，三月合計62,166元，總計286,166元。
２、喪葬費用300,000元。
    原告戊○○支出之喪葬費用合計300,000元，此有安祥葬儀
    社之為證。
３、精神慰撫金。原告庚○○與死者係夫妻，結婚達56年餘，頓
    失老伴，身心受相當大之打擊，其原告六位均為死者之子女
    ，痛失父親，未來無法盡孝道，案發後未見被告探視或和解
    ，精神所受痛苦非謂不大，爰各請求精神慰撫金各55萬元。
４、原告已受強制責任險140萬元之賠償，爰依比例扣除（即原
    告戊○○扣除350,000元，其餘原告扣除175,000元）。
(三)、本案刑訴部分因證據不足，1、依刑事訴訟法第154條第2項
    ，按犯罪事實應依證據認定之，無證據不得認定犯罪事實之
    立論，2、無證據之認定係依相驗之相關人員所稱為佐證，
    未就現場處置員警為相關之調查，實有違常理。又證據不足
    於證明，自不能推測認定不利於被告之事實。故刑案皆因而
    未起訴。並無具體顯示證明被告無過失之責。
(四)、本案偵查實有偵查不週及謬誤之疏失，導致實情無法釐清。
    1、未就肇事現場何人移動機車，散落物品，如安全帽、機
    車鎖、生薑等物作詳盡調查，物品相關位置，係攸關雙方當
    事人行進方向之判定實有偵查之必要。2、證人訊問筆錄檢
    方謬誤，將相驗時間、地點誤認為車禍發生之時間及地點，
    以此訊問證人如何還原事故現場，乃顯示偵查程序之草率，
    不起訴之處份實難服人心。
(五)、依現場事故照片及事故現場圖，被告大貨車行駛內車道，業
    已違反道路交通安全規則第98條第1項第1款，汽車在雙向四
    車道行駛應依下列規定：大型車除超越同一車道之前車或準
    備左轉外，均不得在內側車道行駛。又依道路交通管理處罰
    條例第86條第2款，汽車駕駛人在快車道依駕車行駛因行人
    或慢車不依規定擅自進入快車道而致人受傷或死亡，依法應
    負刑事責任，減輕其刑。況且被告業已違規肇事致人死亡。
(六)、依民法第184條規定應由被害人證明車輛駕駛人於肇事當時
    有故意或過失之主觀要件方能請求賠償。惟刑案偵查中因跡
    證不足無具體證明有無過失之責。為加強被害人之保護，民
    法第191條之2採舉證倒置之方式，規定車輛駕駛人駕車肇事
    ，當時除能證明車輛無發生該項損害之瑕疵，且駕駛人縱盡
    相當之注意，仍不免發生損害者外，駕駛人及車輛占有人應
    負連帶賠償責任。
(七)、並聲明：被告應連帶給付原告庚○○、告甲○○、丙○○、
    乙○○、丁○○、己○○各375,000元、戊○○786,166元，
    及均自起訴狀繕本送達翌日起至清償日止，按年息百分之五
    計算之利息，並願供擔保請准宣告假執行。
二、被告則略以：
(一)、被告癸○○為被告公司旭光公司之受僱人，92年6月3日上午
    5時5分駕駛大貨車，由東向西行經台南縣新營市○○路○段
    長榮路橋內側快車道，與原告等之繼承人何傳成之機車發生
    擦撞，何傳成因車禍受傷並不治死亡。
(二)、按，民事訴訟法第277條，當事人主張有利於己之事實者，
    就其事實有舉證之責任。但法律別有規定，或依其情形顯失
    公平者，不在此限。查：原告等既基於民法第184條1項及民
    法第188條規定，請求被告等應負損害賠償責任，則渠等自
    應舉證以證明被告癸○○因過失不法侵害何傳成致其死亡，
    然本件車禍之侵權行為既經台灣省台南區車輛行車事故鑑定
    委員會及台灣省車車輛行車事故覆議鑑定委員會認為無法鑑
    定，且並曾一度台南地方法院檢察署以93年度調偵字第307
    號不起訴處分，被告公司之受僱人即被告癸○○於前開交通
    事故之發生並無過失。故此原告等主張被告公司之受僱人即
    被告癸○○於前開交通事故之發生有過失，依民事訴訟法第
    277條前段自舉證以實其說。如縱然被告有過失，死者何傳
    成對損害之發生或擴大與有過失，被告公司得主張與原告等
    之請求過失相抵等語，資為抗辯。
(三)、並聲明：駁回原告之訴，如受不利判決，願供擔保請准予宣
    告免假執行。
三、法院的判斷：
(一)、按「當事人主張有利於己之事實者，就其事實有舉證之責任
    」，民事訴訟法第277條定有明文。又按「民事訴訟如係由
    原告主張權利者，應先由原告負舉證之責，若原告先不能舉
    證，以證實自己主張之事實為真實，則被告就其抗辯事實，
    即令不能舉證，或其所舉證據尚有疵累，亦應駁回原告之請
    求」、「損害賠償之債，以有損害之發生及有責任原因之事
    實，並二者之間，有相當因果關係為成立要件。故原告所主
    張損害賠償之債，如不合於此項成立要件者，即難謂有損害
    賠償請求權存在」（最高法院72年度台上字第3433號、第42
    25號裁判參照）。本件既由原告主張被告連帶應負損害賠償
    責任，依上開說明，自應由原告舉證證明「有損害之發生」
    及「有責任原因之事實」及「二者之間，有相當因果關係」
    。經查：
１、被害人何傳成已死。
    本件被害人業於何傳成業於93年2月6日晚上8時30死亡，此
    有臺灣臺南地方法院檢察署相驗屍體證明書乙紙附於九十三
    年度相字第一八二號卷可按，兩造亦不爭執，被害人何傳成
    已因上開車禍事件而死亡之事實，自可認定。
２、被告癸○○大貨車與被害人何傳成之機車有擦撞。
、查於94年5月31日由檢察官會同台南縣警察局鑑識組人員勘
    驗被害人騎乘之機車與被告所駕駛之大貨車，並模擬現場肇
    事經過，先由鑑識組人員檢視機車及肇事貨車之外觀，並依
    據機車之相對高度對肇事貨車畫出「熱區」，尋找疑似擦撞
    痕跡加以比對，再由被告肇事車輛與被害人機車分別以同向
    及逆向方式進行數次行進中比對。在大貨車與機車『同向』
    行駛之行進撞擊模擬狀態下，二次模擬中，大貨車之右側車
    身「熱區」內均無與機車高度相同之擦撞痕跡，且機車左側
    手把、左側煞車拉桿等處經檢察官、鑑識人員與原告多次檢
    視，亦均無磨擦之痕跡。而在大貨車與機車『逆向』行駛之
    行進撞擊模擬狀態下，連續二次模擬中，機車與大貨車擦撞
    後，與貨車右側車身長約166公分之擦痕位置相符，而機車
    右側手把、右側煞車拉桿等處經檢察官、鑑識人員與原告檢
    視，均發現有磨擦之痕跡（94年度發查偵字第56號卷附現場
    勘驗筆錄、台南縣警察局現場勘查採證報告一份可參）。依
    上開證據資料所示，足以認定肇事當時，被害人應係逆向行
    駛，而與被告所駕駛之大貨車右側車身發生擦撞，造成大貨
    車右側車身長166公分刮痕之事實，應可採信。
、再查，如果兩車係同向行駛中擦撞，機車應係左側車身與大
    貨車右側車身擦撞，此時雖與勘驗筆錄與鑑驗報告所載機車
    左側車身有多處擦痕相符，然如認機車左側車身擦痕係同向
    擦撞所造成，勢必在對應高度的大貨車右側車身造成多數擦
    痕，然經勘驗結果，大貨車僅在右側車身造成一條長166公
    分之刮痕，此項刮痕高度卻與機車右側煞車拉桿之磨擦痕跡
    相符，而機車左側把手與煞車拉桿並無磨擦痕，徵上述，大
    貨車與機車係在同向行駛中發生擦撞之事實，自不足採信。
３、被告癸○○有無故意或過失責任。
、查本件事故發生於92年6月3日清晨5時5分許，肇事路段為新
    營市長榮陸橋上（即台172線22.2公里處西向車道），該陸
    橋為雙向柏油車道，速限為時速70公里，道路中央設有分隔
    島，全段分隔島無缺口可供迴轉，同向車道劃分為內、外快
    車道與慢車道，肇事當時天氣晴、路面乾燥、無缺陷、無障
    礙物、無號誌（見營警刑字第0920020277號警卷，道路交通
    事故調查報告表一所載）。事故後被告所駕駛之自用大貨車
    於停在陸橋由東往西方向（順向）之內側快車道上，車頭偏
    向中央分隔島，右前車頭距離劃分內、外側快車道之分向限
    制線1.5公尺，右後車尾距離前述之車道分向限制線則有1公
    尺遠，車頭前方5.7公尺處，有一約三十度角之彎道，現場
    未遺留大貨車之煞車痕（見同上警卷道路交通事故現場圖所
    示），而被害人所騎乘之機車倒地位置，在內側快車道與外
    側快車道之車道劃分線上，機車前輪距離大貨車車頭6.3公
    尺，機車後輪距離大貨車車頭有6.6公尺。現場地面無大貨
    車或機車之煞車痕或刮地痕，亦無機車遭拖行之刮地痕（見
    同上現場圖），機車前方菜籃內有生薑等物，菜籃內物品並
    未四處散落，機車後座橫向駕設有大塊木板（即木板與機車
    呈垂直狀），木板寬度超越車身兩側甚多。大貨車車頭完整
    ，無擦撞痕跡，其右側車身有西朝東之刮痕。此有道路交通
    事故現場圖、調查報告表(一)、(二)及警方於事故當時所攝現場
    、車輛照片等附卷可稽，原告又無其他積極證據足以證明與
    上開事實相異之情狀，是上開道路交通事故現場圖、調查報
    告表(一)、(二)及警方於事故當時所攝現場、車輛照片，自足用
    以證明肇事現場之證據資料。
、又查被告所駕駛之大貨車車頭完整，無擦撞痕跡，被害人機
    車車前頭部分亦無撞擊之跡，此有現場所攝之車輛照片附於
    警卷可按，被告所駕駛之大貨車與被害人之機車，兩車並無
    迎面對撞之情形，應可認定。又被害人機車亦無遭從後追撞
    之跡，是被告所駕駛之大貨車並無自後追撞被害人機車之事
    實，亦可認定。亦與臺灣省臺南區車輛事故鑑定委員會93
    年4月6日之鑑定意見研判「機車與大貨車對向行駛二車發生
    對撞，機車右側與大貨車接觸較有可能」、「機車車頭受損
    情形，除除機車與大貨車同向行駛」相符，此外，原告亦未
    舉證證明被告所駕駛之大貨車，有與被害人所騎乘之機車有
    對撞或自後追撞之證據或係同相擦撞之證據，因之，被告所
    駕駛之大貨車與被害人所騎乘之機車有對撞或自後追撞之事
    實，自不足認定。
、又查被害人肇事時騎乘機車後座橫向超過車身之木板，詳警
    卷照片，又因於車禍發生後不久丟棄，而無法尋獲供勘驗，
    無法研判該木板有無擦撞貨車車身之痕跡。另由肇事現場圖
    所示，被告所駕駛之大貨車車頭偏向內側快車道中央分隔島
    ，顯然被告已有將車頭偏向左側即內側中央分隔島閃避之動
    作，則被害人行至該處驟見大貨車時，為避免對撞，情急下
    將車頭往左偏閃避，以致所騎乘之機車右側擦撞大貨車右側
    車身，造成大貨車右側車身由西朝東長達166公分之刮痕，
    要屬合理的避險行為，亦與檢察官94年5月31日勘驗時，機
    車車頭輪胎往內縮並卡死，且因車頭卡死，造成機車車頭右
    側把手距地面高度110公分，左側把手距地面高度93公分之
    情相符（見94年度發查偵字第56號卷94年5月31日勘驗筆錄
    ）。並與上開所述之情節相合，亦足認定被告癸○○駕駛
    大貨車並無故意肇事之意圖。
、又按「汽車行駛時，駕駛人應注意車前狀況及兩車併行之間
    隔，並隨時採取必要之安全措施」，道路交通安全規則第94
    條第3項定有明文。本件車禍現場，依道路交通事故現場圖
    所示，與上述所論被害人機車逆向行駛之情形，則本件肇事
    地點前方即距被告所駕駛大貨車車頭前5.7公尺處即為一約
    30度之彎道（見前開現場圖）視線不良，且對被告而言，係
    上坡路段，被告是否能預見所行駛之同一車道上會有逆向行
    駛而來之機車，即非無疑？參酌被害人逆向行駛，被告瞬間
    將車頭偏向內側分隔島，兩車碰撞之擦撞痕，均顯示被告已
    於現場盡力避免碰撞發生，此外，亦未據原告提出被告有何
    超速或不當超車之事證，因之，尚不足以其後發生肇事之結
    果，遽認被告有疏未注意車前狀況之過失。
、又過失責任之有無，應以行為人之懈怠或疏虞與結果之發生
    ，有無相當因果關係為斷，所謂相當因果關係，即以所生之
    結果觀察，認為確因某項因素而惹起，又從因素觀察，認為
    足以發生此項結果，始克當之。以當時被告係在上坡路段，
    現場無大貨車煞車痕之情況判斷，被告當時應非處於高速，
    應可認定，是被告癸○○辯稱是否停車一節，與本件車禍事
    故之發生，亦無相當之因果關係可言。又大貨車禁行內側車
    道之規定，係著眼於大貨車通常載重，車速較慢，為免阻礙
    其他車輛之順暢行駛，乃禁止其行駛內側車道，對大眾交通
    安全而言，大貨車行駛於內側快車道，難謂必造成立即之危
    險，被告縱有行駛內側快車道之違規事實，其此項違規行為
    依吾人社會生活經驗未必即為造成交通事故之原因，亦足認
    定。
、又依民法第191-2條雖規定「汽車、機車或其他非依軌道行
    駛之動力車輛，在使用中加損害於他人者，駕駛人應賠償因
    此所生之損害。但於防止損害之發生，已盡相當之注意者，
    不在此限。」，惟查被告癸○○於刑事案件部分，業經不起
    訴處分，雖經原告聲請再議亦經駁回，原告聲請交付審判亦
    經駁回，此有臺灣臺南地方法院檢察署94年度偵續一字第4
    號、臺灣高等法院臺南分院檢察署96年度上議字第280號、
    臺灣臺南地方法院96年度聲判字第18號裁判書在卷可據，被
    告癸○○已證明並無故意過失之行為，應可認定。（依上開
    論述業已無法證明兩造肇事之具體過程，並將之具體還原碰
    撞過程，而此部分被告癸○○已證明並無故意過失之行為，
    則損害賠償部分自應由原告負舉證責任，且本件縱然『如果
    』原告已盡舉證責任，並認被告癸○○未注意車前狀況，應
    負過失責任，斟酌本件已論述之肇事過程，被害人何傳成之
    過失責任亦顯然大於被告癸○○之注意責任，被害人何傳成
    至少亦應擔負八成以上之責任，以原告本件請求金額
    3,036,166元+1,400,000元=4,436,166元，則原告應負擔八
    成即3,548,933元，被告負擔887,233元，原告既已受領
    1,400,000元之賠償，被告又主張過失相抵，原告等亦無可
    向被告請求之金額）。
、綜上，原告僅空言主張並無具體顯示證明被告無過失之責，
    有偵查不週及謬誤之疏失等語，並未證明被告癸○○駕駛過
    程有何故意或過失之不法行為，原告本件主張，應屬無據。
(二)、從而，原告本於民法第184條、第188條、第191-2條、第193
    條、第195條之規定，訴請被告連帶賠償，為無理由。
四、綜上所述，原告依據侵權行為損害賠償及僱傭之法律關係請
    求被告應連帶給付原告庚○○、甲○○、丙○○、乙○○、
    丁○○、己○○各375,000元、戊○○786,166元，及均自起
    訴狀繕本送達翌日起至清償日止，按年息百分之五計算之利
    息，為無理由，應予駁回。又原告之訴既經駁回，則原告假
    執行之聲請亦失所附麗，應併予駁回。
五、本案事證已臻明確，兩造其餘攻擊防禦方法及舉證，核與判
    決結果無影響，爰不另一一論述，附此敘明。
六、據上論結，本件原告之訴為無理由，依民事訴訟法第78條，
    判決如主文。
中    華    民    國    97    年    3    月    11     日
                  民事第二庭    法  官  曾鴻銘
以上正本證明與原本無異。
如不服本判決，應於收受本判決後20日內提起上訴（應附繕本）
。
中    華    民    國    97    年    3    月    11    日
                                書記官  陳志德


司法院資訊處製作；財團法人民間司法改革基金會備份。
